臺灣高等法院刑事判決　　　　　　　　95年度上訴字第4247號
上　訴　人
被　　　告　己○○
　　　　　　甲○○
　　　　　　乙○○
　　　　　　丙○○
上列上訴人等因妨害自由等案件，不服臺灣板橋地方法院，94年
度訴字第1200號，中華民國95年10月3日第一審判決（起訴案號
：臺灣板橋地方法院檢察署94年偵字第5480號），提起上訴，本
院判決如下：
    主  文
原判決撤銷。
己○○共同傷害人之身體，處有期徒刑肆月，如易科罰金以佰
元即新台幣玖佰元折算壹日。
甲○○、乙○○共同傷害人之身體，累犯，各處有期徒刑肆月，
如易科罰金均以佰元即新台幣玖佰元折算壹日。
丙○○共同傷害人之身體，處有期徒刑月，如易科罰金以佰
元即新台幣玖佰元折算壹日。
    事  實
一、己○○（原名潘學聰）因與「源士林實業有限公司」（下簡
    稱「源士林公司」）之負責人戊○○間，就「源士林」商標
    權利歸屬問題有多年爭執糾紛未決，且同業競爭惡劣，積怨
    已久，其後復經週刊雜誌報導其間商標權利糾紛，以致心生
    不滿，欲找藉口報復戊○○，加以毆打，遂夥同友人甲○○
    （前曾於民國91年間因酒後駕車公共危險案件，經法院判處
    有期徒刑三月確定，於91年7月19日易科罰金執行完畢）、
    丙○○（原名張明隆，綽號「阿龍」）等人，欲再找戊○○
    爭執理論，乃由丙○○帶同其友人丁○○（綽號「青池」，
    所涉本件共犯犯行，經檢察官移送原審另案併案審理，但經
    退回檢察官另行處理）、乙○○（原名吳生祥、吳昊龍，前
    曾於86年間因麻醉藥品管理條例、傷害等案件，經法院判處
    應執行有期徒刑一年四月確定，於91年3月29日縮刑期滿執
    行完畢）及其他三名不詳姓名之成年男子，基於共同傷害他
    人身體之犯意聯絡，假借商談加盟之事，藉故找碴，如談不
    來，即以暴力相向，加以毆打，先於92年7月9日下午3時許
    ，前往臺北縣中和、永和交界處之源士林公司，欲找戊○○
    ，因戊○○不在未遇，丙○○等人復以電話聯絡及戊○○，
    佯稱欲與之洽談加盟事宜，而誘騙約得戊○○於同日晚上8
    時許，在臺北縣板橋市○○路○段321號「源士林粥品店板橋
    中山店」晤談，並通知己○○、甲○○到場。至同日晚上8
    時許，戊○○依約到上址源士林粥品店板橋中山店後，即由
    丙○○帶同之乙○○及其他不詳之人先出面佯與戊○○洽談
    加盟之事，而丙○○、丁○○則在該店外等候己○○、甲○○到達會合後，再一同進入該店內，待己○○等人進入店內
    後，戊○○見狀始知係遭誘騙前來，而己○○旋即夥同甲○○、丙○○、乙○○、丁○○及其他三名不詳之男子等人，
    群集圍在店內要求戊○○解決其間「源士林」商標糾紛一事
    ，因己○○與戊○○爭執激烈，相談未果，至同日晚上8時
    30分許，戊○○欲起身離去，詎己○○等八人見狀，即由其
    中二人先出手抓住戊○○之雙手，將戊○○之頭部壓在桌上
    ，然後隨由其中另一人持店內之木質椅子敲擊戊○○頭部右
    後方，造成戊○○受有頭部外傷及頭皮裂傷6X1公分（起訴
    書誤載為「6X10公分」
    ）等傷害，此際警方亦據報進入店內前來處理，己○○等人
    見狀即一哄而散，警方僅留得甲○○、丁○○及其他一名不
    詳之人抄錄資料後，令其先行離去，嗣經警循線調查始查悉
    上情。
二、案經戊○○訴由臺北縣政府警察局海山分局報請臺灣板橋地
    方法院檢察署檢察官偵查起訴。
    理  由
一、訊之上訴人即被告己○○、甲○○、乙○○、丙○○均矢口
    否認有何傷害犯行，被告己○○辯稱：「告訴人戊○○係伊
    徒弟，伊係「源士林」商號之原創意人，戊○○原說要幫伊
    去註冊商標，竟用其個人名義去申請註冊，所以之前伊與戊○○就「源士林」商標就有爭執，之後戊○○於87年5月間
    ，原承諾要在一年內把商標還給伊，但一年後仍未實現承諾
    ，並逃避伊，伊有將此事告知友人丙○○，之後丙○○於92
    年7月9日知道戊○○在板橋中山路經營源士林粥品店，就打
    電話告訴伊，叫伊過去，當天晚上伊到該店時，伊認識的人
    只有丙○○、甲○○，伊不知丙○○有無帶其他人去，之後
    伊看到戊○○就質問他為何沒有實現其諾言，要他還伊一個
    公道，但他說不想再跟伊談，伊就掉頭離開，伊離開時並沒
    有發生糾紛或肢體衝突，伊離開約20分鐘後，甲○○就打電
    話告訴伊戊○○被打，打戊○○之人他不認識，伊並無看到
    現場打鬥情形，亦無叫丙○○、甲○○毆打戊○○，至於乙○○、丁○○，伊均不認識」云云；被告甲○○辯稱：「伊
    當天只是陪同己○○過去瞭解情形，並不知有其他人，只是
    要離開時，突然間有人打人，伊有看過該人，但不曉得是誰
    ，伊確實沒有打人」云云；被告乙○○辯稱：「本件與伊完
    全無關，伊當天係去中和找工作，只是去該粥品店吃粥，並
    不認識己○○、甲○○、丙○○、丁○○等人，伊沒有和他
    們在一起，也沒有打人，當時伊聽到店內內桌有人在談事情
    爭吵，有椅子移動的聲音，伊回頭就看到有人摀著頭，案發
    後警察到場處理時，因告訴人無法指認何人打他，就要警察
    把在場的人通通帶回去」云云；被告丙○○辯稱：「案發當
    天伊原本係透過己○○幫伊聯絡好戊○○，要去洽談加盟之
    事，所以當天下午伊與丁○○去過戊○○公司，但未遇到，
    後來伊打電話給己○○，己○○再跟戊○○約好當天晚上在
    板橋中山路之源士林粥品店見面，伊與丁○○就和己○○約
    好在該店門口見面後再一起進去，伊等進去後戊○○也到了
    ，之後己○○就與戊○○先坐下談，伊也和他們坐同一桌，
    後來伊看己○○與戊○○就源士林名稱屬誰一事講的很激烈
    ，伊覺得不關伊事，就離開該桌至丁○○坐桌處，他們二人
    爭執約3至5分鐘後，伊就聽到翻桌打架聲音，此時警察已在
    門口也馬上進來，打架時因人很多，伊沒看到誰被打，伊趁
    打起來時就先走出店外，之後伊等丁○○出來後，就一起離
    開，離開時己○○尚在店內」云云。然查:
  (一)上揭犯罪事實，業據告訴人戊○○於警詢、原審偵審中指訴
    ：案發當天己○○夥同甲○○、乙○○、丙○○、丁○○等
    人，假借加盟名義至上址板橋中山店商談，洽談中語意均與
    加盟無關，後來言詞上以三字經罵我，伊就想離開，在離開
    之時，己○○即聲稱，我帶這麼多人來，你還想離開，我不
    理己○○指示，想離開現場，隨即有二人把伊壓住在桌上後
    ，身後有一人即持店內椅子敲打伊頭部，致伊右後腦頭皮撕
    裂流血；之前他們就來過伊公司，只是伊不在，後來有人打
    電話約伊談加盟之事，伊約他們至板橋中山店談，其後是乙○○（原名吳昊龍）先來，後來跟著其他人進來，己○○最
    後進來，他們說伊開粥品店賺很多錢，伊聽他們語意不善想
    離開，當伊站起來，其中就有二人壓制伊，一人拿椅子打伊
    頭，伊因被壓制，認不出是誰打伊；案發當天下午3點多，
    就有多名成年男子到伊公司找他，但伊不在，之後有人打電
    話說要加盟伊公司開店，伊就和他約當天晚上8時，在板橋
    中山店見面，當天先是有二名男子進來與伊談，之後己○○
    、甲○○、丙○○、乙○○等人也陸續進來，己○○可確定
    是最後進來的，他是發號司令的人，是他不讓我離開的，伊
    看情況不對，打算起身離開，隨後就有二名男子將伊壓在桌
    上，一名男子拿椅子朝伊後腦攻擊，己○○因同行競爭惡劣
    關係，以致心生不滿，找藉口報復毆打伊等語綦詳（見93年
    度核退字第4090號偵查卷26頁、27頁、93年度他字第4993號
    偵查卷15頁、16頁、原審卷 (二)第61頁至第63頁），並經
    證人即源士林板橋雙十店店長何志聰於偵審中證稱：案發當
    時伊到源士林板橋中山店，看到店內有七、八人，伊出來打
    電話，一回頭就看到店內有二、三人動手打戊○○，但動手
    的人伊只看到背影，不知是誰，只見二人架住，一人拿椅子
    打戊○○頭部，當時己○○、乙○○、丁○○有在場；當天
    伊到板橋中山店找戊○○，當時該店店長王大興在店門口料
    理台，伊在店外看到店內有七、八人，大約都是三、四十歲
    之男子，戊○○坐在店內桌子右邊，左邊有三、四個人坐著
    ，桌子旁邊也站了三、四個人，都面對著戊○○，店外也有
    二、三部車，伊感覺情況怪怪的，就打電話報警，打完電話
    後就看到店裡打起來，戊○○的頭被人家壓在桌上，有人拿
    一張小椅子敲戊○○的頭，然後就有一人跑出店外，裡面還
    有七、八人就一哄而散，因為警察好像來了，戊○○有用雙
    手拉住左右兩邊各一人，（經當庭指認）戊○○抓到的一個
    人就是乙○○等語（見93年度他字第4993號偵查卷36頁、見
    原審卷 (一)第153頁至第162頁），以及證人即源士林板橋
    中山店店長王大興於審理時證稱：案發當天晚上8時許，是
    戊○○先到店裡，當時店內沒有客人，只有店外有外帶之二
    、三為客人，因伊當時在店前忙，不知他們在店裡談何事，
    從他們開始談到警察來時，大約經過半小時，當時戊○○只
    有一人，對方有四、五人和他在談，（經當庭指認卷附照片
    ）己○○進來後就和戊○○爭執拍桌，他們愈吵愈兇，有一
    個人就拿起椅子朝戊○○頭部敲下去，警察也剛好就到了，
    戊○○被打時是坐著，其他人都是站著，對方來之後，中山
    店老闆有打電話請何志聰過來，何志聰到時站在店門口等語
    （見原審卷 (一)第164頁至第167頁）明確。此外，被告丙○○有於案發當日下午帶同被告乙○○、丁○○及其他三名
    姓名不詳之成年男子，同赴告訴人公司欲找告訴人之情，亦
    有偵查卷附之告訴人公司戶外監視器錄影翻拍照片6張可稽
    ( 見第4090號偵卷第14頁)。另告訴人戊○○確於案發當日
    遭人持其板橋中山加盟店內木椅毆打頭部致有上開傷害，亦
    有上開木椅照片1張及臺北縣板橋市中英醫院出具之診斷證
    明書在卷可據。
  (二)被告己○○雖辯稱：案發當天係丙○○打電話告訴伊說戊○○在源士林板橋中山店，叫伊過去，且伊過去後，因戊○○
    表示不與伊談，伊即離去，並不知之後戊○○被打之情，甲○○事後打電話告知，伊才知戊○○被打之事云云。然據被
    告甲○○、丙○○於原審審理時均稱：案發當時己○○與戊○○爭執激烈等語（見原審卷 (一)第172頁，卷 (二)第135
    頁、第136頁），與被告己○○所辯因戊○○不與之談隨即
    離去云云，相互矛盾。且被告甲○○於原審準備程序亦曾稱
    ：當天伊陪同己○○過去瞭解，只是要走時，突然間有人打
    人，伊等（指其與己○○）就走了，並沒有在旁邊看等語（
    見原審卷 (一)第57頁），再依被告丙○○於原審審理時所
    稱：案發當時己○○與戊○○講的蠻激動，伊就走開到丁○○（原稱係甲○○，後因發現誤認而更正為丁○○）那裡，
    他們二人繼續爭執，爭執大約三到五分鐘後，伊就聽到翻桌
    打架聲音，一打起來，警察就進來等語（見原審卷 (二)第
    135頁、136頁），足見告訴人戊○○被人毆打時，被告己○○尚在現場，並未離去，且證人何志聰於原審審理時亦指證
    ：案發當時己○○與丁○○、乙○○三人均有在場等語明確
    （見原審卷 (一)第156頁、第157頁），核與告訴人指訴其
    被打時被告己○○在場情節相符，是被告己○○上開所辯告
    訴人被打時其不在現場云云，要屬事後卸責之詞，不足採信
    。另被告己○○雖附和被告丙○○辯詞證稱：案發當天係因
    丙○○與戊○○約好在案發地點商談加盟一事，丙○○知伊
    與戊○○有商標糾紛，才打電話知會伊戊○○人在哪裡，伊
    就會同甲○○一同前往云云，然其此說詞核與被告丙○○所
    辯稱：案發當天係己○○跟伊說透過他可跟戊○○接洽加盟
    之事，所以是己○○幫伊聯絡好，伊才和丁○○（原誤稱為
    甲○○，後已表示更正係丁○○）過去找戊○○，但未遇到
    戊○○，後來伊打電話給己○○，己○○再跟戊○○約好當
    天晚上在板橋中山店見面云云（見原審卷 (二)第135頁）情
    節顯已不符，且衡諸被告己○○既與告訴人戊○○因源士林
    商標一事已有多年糾紛未決，關係惡劣，豈容被告己○○代
    為聯絡安排被告丙○○與告訴人戊○○商談加盟之事，被告
    己○○、丙○○所稱案發當天前往源士林板橋中山店與告訴
    人戊○○見面，係為談被告丙○○加盟一事，並不實在，足
    見告訴人戊○○係遭人佯稱加盟之事而誘騙相約至上開板橋
    中山店見面至明。況據被告己○○經原審通緝到案時曾供稱
    ：當初伊在淡水做生意，那些人（指丙○○等人）看過壹週
    刊（刊登其與戊○○間有關源士林商標爭執一事報導）後，
    跟伊說要替伊出口氣，他們約伊到總店找戊○○，當時伊跟
    甲○○一起去，到了之後伊跟戊○○談等語（見原審卷 (
    二)第13頁），再參證諸上開監視器錄影翻拍照片所示及告
    訴人、證人指證證明案發時被告己○○及其他被告甲○○、
    丙○○、丁○○、乙○○及其他三名不詳成年男子均在場無
    誤。由此益見被告己○○案發當天確實並非因商談被告丙○○加盟之事而順便前往與戊○○相見，而係被告己○○不滿
    戊○○對其間源士林商標爭執糾紛遲而未決，因而由被告丙○○出面以加盟為由誘出告訴人戊○○見面晤談後，被告己○○再夥同被告甲○○、丙○○及丙○○帶同前往之被告丁○○、乙○○、其他三名不詳成年男子等人，同赴相約地點
    質問告訴人戊○○，藉故加以報復，而以暴力相向，出手毆
    打告訴人戊○○給予教訓。
  (三)被告甲○○固不否認案發時其有陪同被告己○○前往案發現
    場，並在告訴人遭人毆打時在場，惟辯稱：伊無參與毆打告
    訴人，亦不認識毆打告訴人之人云云。然據被告甲○○於原
    審審理時自陳其與己○○、戊○○以前均係海水浴場救生員
    同事，相識已久之情（見原審卷 (二)第75頁），足見其對
    己○○、戊○○因源士林商標糾紛爭執多年，關係因而惡劣
    之情形知之甚明，參諸上述被告己○○夥同丙○○及丙○○
    帶同之丁○○、乙○○、三名不詳成年男子等人，糾眾誘騙
    告訴人戊○○出面，其目的即在對告訴人戊○○積怨已久之
    不滿欲給予教訓，而被告甲○○仍隨同被告己○○一同前往
    ，與丙○○等人會合，進入店內後亦同桌陪同在旁參與其間
    爭執，且於己○○與戊○○相談不歡，戊○○因而遭其等中
    之人出手毆打時亦仍在場，雖不能確定其是否出手參與毆打
    行為，但其既在場助勢圍在店內，雖無共同毆打傷害告訴人
    之行為，但其與其他共犯前來店內，既係為被告己○○出一
    口氣，其等相互間，就傷害告訴人之行為，自有犯意聯絡與
    行為分擔，被告甲○○上開所辯，亦係事後卸責之詞，不足
    採信。
  (四)被告乙○○雖亦辯稱：本件與伊毫無關係，伊僅係至該店消
    費吃粥，偶遇戊○○遭人毆打之事，伊與己○○、甲○○、
    丙○○、丁○○等人均不認識云云。然查，被告乙○○於案
    發當日下午有隨同被告丙○○、丁○○及其他三名不詳之成
    年男子先至告訴人戊○○臺北縣中和、永和交界處之公司，
    欲找告訴人，因告訴人不在，而未遇之事實，已據告訴人指
    述明確，且有卷附之監視器錄影翻拍照片可稽，告訴人戊○○更指證，乙○○是最先至中山店之人，被告乙○○雖另辯
    稱：當時伊係至該處找工作，被監視器錄影拍到與丙○○等
    人一起，純屬巧合云云，惟觀之上開翻拍照片顯示其等同行
    情狀，並非偶然同行，況衡諸常情，其間果真不相識，豈有
    於被告丙○○等人前往尋找告訴人戊○○時，被告乙○○均
    剛好偶然巧遇在場，且二次前往地點相距甚遠，如此巧遇，
    顯與常情有悖，是被告乙○○上開所辯，亦係事後卸責之詞
    ，顯不足採，堪認被告乙○○應係應被告丙○○之邀，隨同
    被告己○○前往教訓告訴人戊○○。
  (五)被告丙○○雖辯稱：案發當天伊係經由己○○聯絡，帶同丁○○欲與戊○○洽談加盟之事云云，然依上述被告己○○與
    告訴人戊○○因源士林商標爭執，積怨多年，關係惡劣，豈
    容其幫被告丙○○聯絡戊○○晤談加盟之事，況告訴人亦指
    述案發當天係遭人假借加盟之事誘騙相約晤談，見面時均未
    談及加盟之事。何況被告丙○○於案發前下午有帶同乙○○
    、丁○○及其他三名不詳成年男子，前往告訴人公司欲找告
    訴人未遇，有上開監視器錄影翻拍照片可稽，被告丙○○雖
    另辯稱該照片所示之人除丁○○，其餘之人均不認識云云，
    然觀諸照片所示情狀，被告丙○○顯係與上開等人同行，況
    其後被告乙○○復於案發現場出現，其上開辯詞顯難自圓其
    說，是其上開所辯亦不足採，參諸被告己○○上開所述被告
    丙○○係要為其出口氣，而將告訴人相約在總店見面一節，
    堪認被告丙○○有帶同丁○○、乙○○及其他三名不詳成年
    男子，誘騙告訴人見面後，夥同己○○、甲○○欲給告訴人
    教訓而將之毆傷，應屬無誤。
  (六)由上開被告己○○與告訴人戊○○間，因同業惡劣競爭，加
    以有商標糾紛，積怨已深，亟思報復，而由被告等出面，假
    借加盟之事，誘騙告訴人前往中山店，先則加以質問，均未
    談及加盟之事，繼而由被告己○○怒拍桌子，其餘被告等見
    告訴人欲行離去，乃加以壓制並予毆打，告訴人又已指明係
    被告己○○發號司令，被告等間顯係基於報復、毆打告訴人
    出氣之共同傷害犯意之聯絡，而前往中山店，已足認定。
  綜上所述，被告等前開所辯，均係諉卸刑責之詞，不足採信，
  本件事證已足認被告己○○、甲○○、乙○○、丙○○等人上
  揭犯行明確，故均應依法論科。
二、件被告等行為後，94年1月7日修正之刑法第28條（將共同正
    犯條文「實施」一語，修正為「實行」，否認「陰謀共同正
    犯」、「預備共同正犯」）、第33條第5款（修正提高罰金
    最低額為新臺幣一千元以上，以百元計算之）、第47條（將
    累犯修正限制以故意再犯為限，並增訂強制工作處分擬制累
    犯規定）、第41條第1項（將易科罰金折算標準提高為「以
    新臺幣一千元、二千元或三千元折算一日」）等規定，業於
    95年7月1日生效施行，罰金罰鍰提高標準條例第2條原易科
    罰金提高折算標準金額倍數規定，並於95年4月28日配合修
    正刪除，同於95年7月1日生效施行，是經依同法第2條規定
    綜合比較新舊法結果，被告等本件所犯之罪，依修正後之上
    開規定處斷，並無有利，自仍應適用其行為時之舊法即94年
    1月7日修正施行前之刑法上開規定處斷。核被告己○○、甲○○、乙○○、丙○○等人上開所為，均係犯刑法第277條
    第1項之傷害罪。被告己○○、甲○○、乙○○、丙○○等
    與丁○○、其他三名不詳成年男子間，就上開傷害告訴人犯
    行，有犯意聯絡及行為分擔，為共同正犯。又被告甲○○前
    曾於91年間因酒後駕車公共危險案件，經法院判處有期徒刑
    三月確定，於91年7月19日易科罰金執行完畢，另被告乙○○前曾於86年間因麻醉藥品管理條例、傷害等案件，經法院
    判處應執行有期徒刑一年四月確定，於91年3月29日縮刑期
    滿執行完畢，此有本院被告全國前案紀錄表在卷可稽，是其
    二人前受有期徒刑執行完畢，於五年以內再犯本件有期徒刑
    以上之罪，均為累犯，應依修正前之刑法規定，加重其刑。
    原審據以論科，固非無見。惟查被告等前往中山店之時，已
    知悉己○○與告訴人間，因同行惡劣競爭，心生不滿，欲找
    藉口對告訴人施加報復、毆打出氣，並非前往談判時，臨時
    起意加以毆打，原審認定係談判時臨時起意毆打告訴人，自
    與事實不符，自有可議，被告等上訴意旨均否認犯罪，指摘
    原判決不當，雖無可取。惟原判決既有上開所述之不當，自
    應撤銷改判。爰分別審酌被告己○○、甲○○、乙○○、丙○○藉故毆打告訴人，行為後均否認犯罪，並無悔意，及告
    訴人所受傷情等一切情狀，各量處如主文所示之刑，並依修
    正前之刑法規定諭知易科罰金之折算標準，以資懲儆。至其
    等犯罪所用之椅子非屬其等所有之物，依法不得併予宣告沒
    收，附此敘明。
三、公訴意旨另以被告己○○等四人將告訴人戊○○強壓在桌上
    ，剝奪其行動自由，另涉犯有刑法第302條第1項之剝奪他人
    行動自由罪嫌，與上開論罪部分，有方法結果之牽連關係，
    應從一種處斷云云。惟查，被告等與其他共犯中固有二人將
    告訴人強壓在桌上之動作，惟此動作與其後其中有人持椅子
    敲擊傷害告訴人之動作緊密接續，應係屬其等傷害行為實行
    之一部，並非獨立之妨害自由行為，自不另論罪。是被告等
    此部分被訴罪嫌，依上述理由本應諭知無罪，惟公訴意旨認
    此部分罪嫌與上開被訴有罪之傷害罪行部分，有修正前刑法
    規定之牽連犯（刑法修正後業經刪除該規定）裁判上一罪關
    係，爰不另為無罪之諭知，併此敘明。
據上論斷，應依刑事訴訟法第369條第1項前段、第364條、第299
條第1項前段，刑法第2條第1項前段、刑法第277條第1項、修正
前刑法第28條、第47條、第41條第1項前段，罰金罰鍰提高標準
條例第1條前段，修正前罰金罰鍰提高標準條例第2條，判決如主
文。
本案經檢察官許仲瑩到庭執行職務。
中　　華　　民　　國　　96　　年　　5 　　月　　15　　日
                  　刑事第六庭審判長法　官  林堭儀
　　　　　　　　　　　　　　　　　  法　官  郭豫珍
　　　　　　　　　　　　　　　　　  法　官  莊謙崇
以上正本證明與原本無異。
被告不得上訴。
檢察官如不服本判決，應於收受送達後十日內向本院提出上訴書
狀，其未敘述上訴之理由者並得於提起上訴後十日內向本院補提
理由書（均須按他造當事人之人數附繕本）。
                                    書記官   林旻弘
中　　華　　民　　國　　96　　年　　5　　月　　15　　日
